【裁判字號】    95,訴,159
【裁判日期】    951013
【裁判案由】    撤銷贈與契約等
【裁判全文】
臺灣士林地方法院民事判決               95年度訴字第159號
原      告  丙○○
被      告  乙○○
            甲○○
兼上列二人
共同訴訟代  丁○○    住臺北市.
理人
上列當事人間撤銷贈與契約事件，本院於民國95年9 月20日言詞
辯論終結，判決如下：
    主      文
原告之訴駁回。
訴訟費用由原告負擔。
    事實及理由
一、原告起訴主張略以：
  (一)原告丙○○、被告乙○○、甲○○分別為楊群、柯玉英所生
    之次子、長子、長女，被告丁○○則為乙○○之子。緣坐落
    臺北市○○區○○段1 小段478-2 地號土地（下稱系爭土地
    ）及其上門牌號碼為臺北市大同區○○○路82號5 樓房屋（
    下稱系爭房屋）原為楊群所有，楊群於81年1 月18日死亡，
    系爭房地由柯玉英、乙○○、丙○○、甲○○等4 人平均繼
    承，土地部分每人權利範圍各為350840分之945 ，房屋部分
    則每人各為4 分之1 ，並辦妥繼承及所有權登記。嗣柯玉英
    於86年底自書遺囑，將其自楊群繼承所得之系爭房地持分贈
    與被告丁○○。柯玉英嗣於87年3 月9 日死亡，被告丁○○
    隨即持該遺囑至地政機關申請辦理所有權移轉登記，惟地政
    機關認該遺贈已侵害其他合法繼承人即原告丙○○、被告乙○○、甲○○之特留分而予以退件拒絕辦理，其後遂先由原
    告丙○○、被告乙○○、甲○○等3 人將柯玉英對系爭房地
    之持分辦妥繼承登記，亦即柯玉英對系爭土地之持分350840
    分之945 ，由其3 人各取得350840分之315 ，柯玉英對系爭
    房屋之持分4 分之1 ，其3 人各取得12分之1 ，3 人再將取
    得之部分贈與被告丁○○，使丁○○取得與其3 人權利範圍
    相同之系爭土地350840分之945 、系爭房屋4 分之1 之所有
    權，並辦妥所有權移轉登記，嗣兩造並對系爭房屋內房間之
    使用達成協議（如證17之附圖所示）。
  (二)詎被告丁○○與原告對系爭房屋之使用時生齟齬，丁○○為
    增加其對臥室之使用權，於94年3 月15日晚間持書妥之切結
    書欲讓原告簽名，原告不允，丁○○竟於同年月16日凌晨，
    以棒球棒砸毀客廳內雙方共有之美術燈，致燈泡落下，砸到
    原告之頭部，使原告受有頭部裂傷之傷害，原告惟恐遭受更
    大之傷害，遂不得不簽署該切結書。被告丁○○上揭行為，
    業經臺灣士林地方法院檢察署檢察官以觸犯刑法第277 條第
    1 項之傷害罪、第304 條之強制罪及第354 條之毀損罪而提
    起公訴（臺灣士林地方法院檢察署檢察官94年度偵字第9035
    號起訴書）。被告丁○○為受贈人，對於贈與人即原告有故
    意侵害之行為，且依刑法有處罰明文，為此依民法第416 條
    第1 項第1 款撤銷原告對被告丁○○所為之上開贈與，另代
    位被告乙○○、甲○○撤銷其2 人對被告丁○○所為之上開
    贈與。
  (三)證17號附圖內之AH房間在89年以前，係由原告之子楊茲檢、
    配偶解履坤、長孫女楊宛云、長孫楊捷勛所使用，被告丁○○竟於90年1 月25日以不斷吵鬧及持球棒破壞客廳內神像、
    玻璃門之方式，逼迫原告將證17附圖所示之AH房間交由被告
    丁○○使用，致使原告之上述親屬於不得已之情況下，於90
    年2 月8 日搬至外面租屋居住，此後使得獨居之原告每日三
    餐及生活起居均無人照顧，不但身體狀況惡化，登門請求代
    為撰狀之委託人亦因被告之驅趕而日益稀少，致原告收入銳
    減，無力扶養配偶及孫子，只得向大同區公所申請核准為低
    收入戶。嗣於94年1 月19日因原告配偶認原告4 年來既無法
    提供房屋居住，又未曾支付分文，乃提出離婚要求，雙方亦
    辦妥離婚登記手續，為此，原告另依民法第418 條規定請求
    撤銷贈與契約，希望在收回AH房間後可讓原告配偶及兩名孫
    子搬回共同居住等語，並聲明：(1)被告丁○○於87年11月5
    日就坐落臺北市○○區○○段1 小段478-2 地號土地，以贈
    與為原因所為之權利範圍350840分之945 之所有權移轉登記
    應予塗銷，並將相同權利範圍之所有權移轉登記予原告及被
    告乙○○、甲○○。(2)被告丁○○於87年11月5 日就坐落臺
    北市大同區○○○路82號5 樓建物，以贈與原因所為之權利
    範圍4 分之1 之所有權移轉登記應予塗銷，並將相同權利範
    圍之所有權移轉登記予原告及被告乙○○、甲○○。(3)訴訟
    費用由被告丁○○負擔。
二、被告則答辯略以：
  (一)被告丁○○於祖母柯玉英在世時，事親至孝，故全家族均無
    異議於親屬會議紀錄簽名，並按照柯玉英遺囑，由原告丙○○、被告乙○○、甲○○簽立放棄應繼分及特留分之切結書
    ，經法院認證後，於87年11月5 日完成遺贈之法律程序，被
    告丁○○取得系爭房地所有權完全合法。
  (二)自87年柯玉英過世後迄今，被告甲○○同意其房屋持分由其
    餘3 人共同使用，被告乙○○則同意其持分由被告丁○○使
    用，故原告及被告丁○○為系爭房屋實際使用者。經比例計
    算後，被告丁○○擁有系爭房屋3 分之2 之使用權利，原告
    則擁有3 分之1 使用權利，並接受被告丁○○之合理分配，
    雙方分別於90年2 月14日、94年3 月15日就系爭房屋使用權
    、房間分配及生活公約以簽定協議書及切結書之模式來處理
    ，同時被告丁○○另提供原告新臺幣（下同）10萬元作為照
    顧原告之生活，絕無原告所述暴力脅迫及傷害之情事。
  (三)被告丁○○盡心盡力照顧原告生活之善意，原告卻在事後反
    悔，意圖為自己爭取多餘且不合理之利益，自94年起對被告
    丁○○提起多達10餘件之訴訟，並對手足即被告乙○○、甲○○提起連帶訴訟。本件原告在94年前次相同訴訟中（94年
    度士調字第84號）自知理虧，已於94年8 月3 日主動撤回起
    訴，豈料原告不改其酷愛興訟本性，重新提起本件，為其個
    人牟取不當利益，造成被告丁○○、乙○○、甲○○3 人家
    族之困擾，並浪費社會資源。被告丁○○否認原告所指控觸
    犯之罪名，其內容天花亂墜不知所云，張冠李戴斷章取義，
    亂用法條等語，並聲明：(1)原告之訴駁回。(2)訴訟費用由原
    告負擔。
  (四)被告乙○○與原告間並無任何債權債務關係，原告對被告甲○○亦無何債權。
三、依兩造所述，本件爭點在於(一)原告得否代位被告乙○○、甲○○撤銷其2 人對被告丁○○所為系爭房地之贈與？(二)被告
    丁○○取得系爭房地所有權究係基於原告之贈與抑或柯玉英
    之遺贈？如係基於原告之贈與，則原告依民法第416 條第1
    項第1 款及第418 條撤銷其贈與有無理由？茲分述如下：
  (一)原告得否代位乙○○、甲○○撤銷其2 人對被告丁○○所為
    系爭房地之贈與？
    按民法第242 條之代位權，必債權人始得行使，此觀該條規
    定自明。故代行者與被代行者之間，如無債權債務關係，即
    無行使代位權之可言。本件原告到庭陳稱基於代位權之行使
    ，故將乙○○、甲○○併列為被告，惟原告自承與被告乙○○、甲○○間無何債權債務關係（參見本院95年5 月19日言
    詞辯論筆錄第2 頁），則原告既非被告乙○○、甲○○之債
    權人，揆諸前揭說明，自不得依民法第242 條規定代位被告
    乙○○、甲○○行使撤銷其2 人對被告丁○○所為系爭房地
    之贈與。
  (二)被告丁○○取得系爭房地所有權究係基於原告之贈與抑或柯
    玉英之遺贈？
    (1)原告主張其及被告乙○○、甲○○分別為楊群、柯玉英所
      生之次子、長子、長女，被告丁○○則為乙○○之子。系
      爭房地原為楊群所有，楊群於81年1 月18日死亡，系爭房
      地由柯玉英、乙○○、丙○○、甲○○等4 人平均繼承，
      土地部分每人權利範圍各為350840分之945 ，房屋部分則
      每人各為4 分之1 ，並辦妥繼承及所有權登記。柯玉英於
      86年底自書遺囑，將其自楊群繼承所得之系爭房地持分贈
      與被告丁○○等情，有原告提出之戶籍謄本、土地登記申
      請書、土地及建物登記謄本等件為證，且為被告所不爭執
      ，堪信為真。
    (2)原告又主張柯玉英於87年3 月9 日死亡，被告丁○○隨即
      持該遺囑至地政機關申請辦理所有權移轉登記，惟地政機
      關認該遺贈已侵害其他合法繼承人即原告丙○○、被告乙○○、甲○○之特留分而予以退件拒絕辦理，其後遂先由
      原告丙○○、被告乙○○、甲○○等3 人將柯玉英對系爭
      房地之持分辦妥繼承登記後，亦即柯玉英對系爭土地之持
      分350840分之945 ，由其3 人各取得350840分之315 ，柯
      玉英對系爭房屋之持分4 分之1 ，則由其3 人各取得12分
      之1 ，3 人再將取得之部分贈與被告丁○○，使丁○○取
      得與其3 人權利範圍相同之系爭土地350840分之945 、系
      爭房屋4 分之1 之所有權，並辦妥所有權移轉登記等情，
      亦有上揭戶籍謄本、土地登記申請書、土地及建物謄本等
      件為證，被告丁○○雖自承取得系爭房地上開持分之所有
      權，惟否認係基於原告之贈與，辯稱：伊祖母柯玉英於86
      年9 月3 日書立遺囑，將其對系爭房地之持分贈與伊，柯
      玉英死亡後，該遺囑經親屬會議確認並同意由伊取得系爭
      房地之所有權，原告及被告乙○○、甲○○等3 人亦書立
      切結書，同意依該遺囑所示，放棄其等之應繼分及特留分
      ，系爭房地實係柯玉英遺贈予伊等語，並提出柯玉英書立
      之遺囑、親屬會議紀錄及切結書等件為證，原告自承切結
      書為其簽名出具，則原告所稱柯玉英死亡後，系爭房地中
      柯玉英原有之持分先由伊及被告乙○○、甲○○完成繼承
      登記，再贈與被告丁○○一情是否屬實，即非無疑。
    (3)本院依職權向臺北市建成地政事務所函調被告丁○○申請
      系爭房地所有權移轉登記有關資料，據覆略以：「經查楊
      群原持有旨揭土地權利範圍為35084 分之378 ，楊群死亡
      後由丙○○、乙○○、甲○○、柯玉英等4 人繼承，每人
      權利範圍為350840分之945 ；嗣後柯玉英死亡時立下遺囑
      ，將其名下土地及房屋囑由其孫丁○○1 人繼承（名為繼
      承實為遺贈），並由丙○○、乙○○、甲○○等3 人會同
      丁○○辦理繼承登記及遺贈登記完竣，故丙○○等4 人之
      權利範圍為350840分之945 並無錯誤。」等語，有臺北市
      建成地政事務所95年7 月25日北市建地一字第0953118040
      0 號函附之土地登記申請書在卷可稽，觀之所附之土地登
      記申請書中並無原告贈與被告丁○○系爭房地之書面契約
      ，且依系爭房地登記謄本所載，被告丁○○取得系爭房地
      登記之原因為遺贈，是被告所辯尚非無據。
    (4)依上揭臺北市建成地政事務所函文所附之遺產稅免稅證明
      書所載，柯玉英之遺產總額經核定為0000000 元，如由原
      告及被告乙○○、甲○○等3 人繼承，每人應繼分為
      0000000 元（0000000 ÷3 ＝0000000 ，元以下四捨五入
      ，以下亦同），依民法第1223條第1 款規定，每人特留分
      為應繼分之2 分之1 即695387元（0000000 ÷2 ＝695387
      ），系爭土地、房屋核定價額分別為0000000 元、130950
      元，二者合計0000000 元（0000000+130950＝0000000）
      ，扣除系爭房地後之遺產總額為0000000 元（0000000 －
      0000000 ＝0000000） ，每人各繼承取得972950元（
      0000000 ÷3 ＝972950），較之上述特留分之695387元，
      尚超出277563元（000000－000000＝277563），顯無侵害
      原告及被告乙○○、甲○○之特留分，是原告所稱被告持
      柯玉英遺囑辦理系爭房地所有權移轉登記時，因地政機關
      認侵害原告等人之特留分而予以退件拒絕受理一情，應與
      實情不符。
    (5)綜上各情，堪認被告丁○○係基於柯玉英之遺贈而取得系
      爭房地所有權，原告主張係基於其贈與而取得云云，尚無
      可採。原告與被告丁○○間既無贈與關係，即非贈與人，
      自無行使贈與人撤銷權之餘地。
    (6)從而，原告主張依民法第416 條第1 項第1 款、第418 條
      之規定，請求塗銷其暨被告乙○○、甲○○對被告丁○○
      以贈與為原因所為系爭房地之所有權移轉登記並將被告丁○○之所有權移轉登記予原告及被告乙○○、甲○○，為
      無理由，應予駁回。
四、本件事證已臻明確，兩造其餘攻擊、防禦方法及舉證，經審
    酌後，認與判決結果不生影響，爰不一一論列，併此敘明。
五、據上論結，原告之訴為無理由，依民事訴訟法第78條，判決
    如主文。
中    華    民    國    95    年    10    月    13    日
                  家事法庭  法  官  陳文通
以上正本證明與原本無異。
如對本判決上訴，應於判決送達後20日內向本院提出上訴狀。
中    華    民    國    95    年    10    月    13    日
                            書記官  劉奕湘


司法院資訊處製作；財團法人民間司法改革基金會備份。
